臺灣高等法院刑事判決　　　　　　　　92年度上訴字第4280號
上　訴　人　臺灣板橋地方法院檢察署檢察官
被　　　告　乙○○
選任辯護人　張振興律師
　　　　　　黃麗蓉律師
被　　　告　甲○○
選任辯護人　黃明郎律師
　　　　　　金學坪律師
上列上訴人因被告等違反貪污治罪條例案件，不服臺灣板橋地方
法院91年度訴字第2406號，中華民國92年9月26日第一審判決（
起訴案號：臺灣板橋地方法院檢察署90年度偵字第1551、3840號
），提起上訴，本院判決如下：
    主  文
上訴駁回。
    理  由
一、公訴意旨略以：乙○○係前臺北縣三峽鎮公所建設課課長（
    現為臺北縣政府交通局技正），負責督導辦理轄內各項道路
    工程發包及施作等工作，為依據法令從事公務之人員，緣於
    民國87年間，丙○○因自農林公司購得位於臺北縣三峽鎮○○段金敏子小段105之19、123之2、123、124等面積約1萬坪
    等7筆土地，因對外道路路況不良，為求改善道路狀況，且
    希與鄰近土地承租人陳再興達成協議同意興建，乃向時任臺
    北縣三峽鎮公所建設課課長乙○○交涉，乙○○見有機可趁
    ，假稱願與該承租人陳再興溝通及繼而要求丙○○提供三峽
    鎮插角里里長同意書，嗣丙○○取得插角里里長邱建和同意
    書提出申請仍無下文，丙○○為求申請順利，乃於87年10
    月間，再尋求乙○○之幫忙，丙○○同意給付新台幣（下同
    ）30萬元予乙○○，約明先開立付款人為土城市農會、面額
    為15萬元、支存帳號為00000000000、票號為TA0000000，發
    票日期為87年10月14日之支票乙紙，於三峽鎮公所建設課辦
    公室交付予乙○○收受，另15萬元待其送件施工後再交付。
    丙○○等待數日皆無訊息，經詢乙○○，乙○○稱：「妳給
    伊支票伊如何送件」等語，丙○○答稱願以現金15萬元換取
    前開支票，當日，丙○○即至郵局提領現金8萬元連同身上7
    萬元，共湊足15萬元至三峽鎮公所建設課辦公室交付予乙○○收受，欲換回支票，乙○○假稱未帶，要丙○○過幾天再
    來拿，此時乙○○即要求丙○○請里長出具公函申請拓寬東
    眼路支線產業道路及擬具水土保持計劃向臺灣省林務局新竹
    區管理處申請聯外道路，嗣至88年8月17日乙○○始借用楊
    鎮銘之三峽中山郵局存款帳戶（郵局局號：099102之1（按
    應係079102之1），帳號：001565之0）提示兌領該15萬元之
    票款，並指示楊鎮銘將該15萬元提領交付予甲○○。甲○○
    明知該筆錢係乙○○貪污所得，而於88年8月24日，將該15
    萬元存入三峽中山分局（按應係郵局之誤寫）079102之1，0
    17794之6號郵政帳戶內予以收受隱匿，嗣因丙○○不滿乙○○收受賄款又遲未幫忙處理該工程，遂於88年底向三峽鎮公
    所政風室投訴，而乙○○為掩飾其犯行，復透過楊鎮銘向丙○○表示願退還該筆15萬元現款，由甲○○將該筆15萬元現
    款交還予楊鎮銘，而楊鎮銘於89年3月初則透過吳森林將該
    筆15萬元現款交還予丙○○。因認被告乙○○涉犯貪污治罪
    條例第5條第1項第3款之對於職務上之行為，收受賄賂罪嫌
    。被告甲○○涉犯同條例第15條之明知因犯貪污治罪條例第
    4條至第6條之罪所得之財物，故為隱匿寄藏罪嫌。
二、按犯罪事實應依證據認定之，無證據不得認定其犯罪事實，
    又不能證明被告犯罪者，應諭知無罪之判決，刑事訴訟法第
    154條第2項、第301條第1項前段分別定有明文。次按認定不
    利於被告之事實，須依積極證據，茍積極之證據本身存有瑕
    疵而不足為不利於被告事實之認定，即應為有利於被告之認
    定，更不必有何有利之證據，而此用以證明犯罪事實之證據
    ，猶須於通常一般人均不至於有所懷疑，堪予確信其已臻真
    實者，始得據以為有罪之認定，倘其證明尚未達到此一程度
    ，而有合理性之懷疑存在，致使無從為有罪之確信時，即應
    為無罪之判決，此有最高法院82年度臺上字第163號判決、
    76年度臺上字第4986號、30年度上字第816號等判例意旨可
    資參照。
三、公訴人認被告乙○○、甲○○分別涉有前開犯行，無非係以
    證人丙○○、楊鎮銘、吳森林、陳再興、呂坤廷之證詞及法
    務部調查局（89）陸（3）字第89079044號（原判決誤載為
    000 0000000號）測謊鑑定通知書為其主要論據。
四、訊據被告乙○○就收受丙○○所交付之前開付款人為土城市
    農會信用部貨饒分部、面額為15萬元、支存帳號為00000000
    0、票號為TA0000000，發票日期為87年10月14日之支票乙紙
    ；被告甲○○就於88年8月24日，收受楊鎮銘交付之15萬元
    現金，同日即將該15萬元存入其在三峽中山郵局局號079102
    之1，帳號017794之6之郵政存簿儲金帳戶內等情，固皆供承
    不諱，惟被告乙○○堅詞否認有對於職務上之行為，收受丙○○交付15萬元支票及15萬元現金，共計30萬元賄款之犯行
    ，被告甲○○則堅詞否認有明知前述楊鎮銘交付之15萬元現
    金係為賄款而故為收受隱匿犯行，被告乙○○辯稱：因丙○○申請辦理臺北縣三峽鎮○○路○○道路拓寬工程，惟無法
    取得土地使用人陳再興之同意，丙○○為解決該問題，曾表
    明希以30萬元與陳再興達成和解，祈陳再興同意進行前述道
    路之拓寬工程，且丙○○曾表明與鄰近土地之居民皆係以二
    、三十萬元解決，88年8月間，丙○○並開立上述面額15 萬
    元之支票乙紙交付予伊，要求伊將該15萬元之支票交付陳再
    興以說服陳再興同意，伊收受該15萬元之支票後，曾向陳再
    興表明此事，但陳再興不同意，伊遂將該紙支票交由楊鎮銘
    ，委請其退還予你小姐（意指丙○○），然楊鎮銘誤以為伊
    所謂之你小姐係指林小姐，故將該紙支票提示後，將15萬元
    現金交予被告甲○○，該15萬元實非丙○○支付予伊，要求
    伊行文林務局同意丙○○拓寬前開道路之賄款，另伊根本無
    收受丙○○交付之15萬元現金之情事。關於這個案子從頭到
    尾伊只是幫丙○○與陳再興協調而已。所以伊發現無法溝通
    後，伊就把支票退給楊鎮銘，請他轉交給丙○○，而且伊並
    不是接到鎮公所之投訴後才退給他，伊早就把錢退給他了等
    語；被告甲○○則辯以：呂坤廷曾於88年3、4月間，以面額
    35萬元之支票向伊借款35萬元，惟於88年5月間，上述支票
    跳票，數日後，呂坤廷託其女兒轉交現金20萬元，言明剩餘
    之15萬元日後償還，後某日，楊鎮銘交予伊一紙袋後隨即離
    去，伊打開後發覺內有15萬元，伊誤以為該筆款項係呂坤廷
    委託楊鎮銘交付因而收受，數日後，伊巧遇呂坤廷經詢問下
    ，始知該15萬元非呂坤廷委託楊鎮銘轉交之款項，另從被告
    乙○○處得知該15萬元係丙○○交付被告乙○○欲其處理道
    路之情事，伊即於88年9月1日或2日，標會將15萬元返還予
    楊鎮銘，而呂坤廷積欠之15萬元已於89年1月中旬開立面額
    15萬元之支票，並於89年1月25日兌領。楊鎮銘給伊15萬元
    的時候，伊一直以為是呂坤廷託楊鎮銘要還伊的借款等語。
五、經查：
（一）、被告乙○○部分：
1、就面額15萬元之支票乙紙部分：
    (1)核諸證人丙○○於91年10月7日最後一次偵訊中陳稱：伊
      在84年底85年初，向農林公司購買坐落於臺北縣三峽鎮○○段金敏子小段105之19、105之20等7筆土地，伊本想做
      休閒農場，但該土地需要一聯外道路，原來聯外道路不好
      走，須拓寬，但另外一筆土地承租人陳再興一直要告伊，
      87年8、9月，伊請被告乙○○幫忙爭取預算，將伊土地之
      聯外道路拓寬，被告乙○○表示現在有八千多萬元的預算
      在排隊，伊的案件要排在後面，伊向被告乙○○表示伊可
      以拿一些經費先做可否？被告乙○○表示可以，但須陳再
      興同意，其即可幫忙伊送案件，伊向被告乙○○表示陳再
      興要向伊要150萬元，伊買土地花了二千多萬元之負債，
      如果可以的話花個二、三十萬元與陳再興和解，再多伊也
      沒辦法，被告乙○○即表示要將這筆錢交給陳再興，伊看
      被告乙○○似乎不是很有誠意，伊即開立15萬元之支票交
      予被告乙○○，之前被告乙○○要伊送水土保持計劃書，
      伊取得該計劃書後，即拿該計劃書連同15萬元支票到鎮公
      所建設課課長辦公室交付予被告乙○○等語（見臺灣板橋
      地方法院檢察署90年度偵字第1551號卷第186頁反面至第
      187頁），則丙○○交付面額15萬元之支票乙紙予被告乙○○之目的，顯在於要求被告乙○○說服鄰近土地使用人
      陳再興同意上述道路之拓寬工程，並以該15萬元作為陳再
      興同意道路拓寬之對價，是以，被告乙○○所為前開該面
      額15萬元支票係丙○○開立，要求其交付予陳再興，祈與
      陳再興和解之辯解，尚非無據。
    (2)丙○○交付被告乙○○面額15萬元之支票前後，被告乙○○並未表明拿錢始願送件（即函文林務局進行前開道路之
      拓寬工程），僅表示要與陳再興談妥乙節，亦據證人丙○○供承在卷（見原審92年2月11日訊問筆錄第6頁），則依
      經驗法則而論，倘被告乙○○須丙○○交付支票或現金，
      始願函文林務局進行前開道路之拓寬工程，則被告乙○○
      於收受前開丙○○交付之支票後，理應表明儘速送件以取
      信丙○○，焉會對此隻字未提，反僅表示會與陳再興談妥
      之情事？且前述道路所經土地之使用權人，除陳再興外，
      丙○○皆已交付二、三十萬元之款項，與其等和解之事實
      ，亦為證人丙○○所是承，並據證人陳再興陳明無訛（分
      別見原審92年3月20日訊問筆錄第15頁、92年5月2日訊問
      筆錄第4頁），從而，被告乙○○辯稱：因丙○○曾表明
      與鄰近土地之居民皆係以二、三十萬元解決，故亦希以30
      萬元與陳再興和解等語，亦非全然無據。是以，被告乙○○收受前述面額15萬元之支票乙紙，主觀上顯係認為該面
      額15萬元之支票係丙○○欲交付予陳再興，祈陳再興同意
      進行前述道路之拓寬工程之款項甚明。
    (3)丙○○與陳再興在臺北縣三峽鎮公所協調時，丙○○曾表
      明願補償陳再興款項之事實，亦據證人丙○○於原審調查
      中陳稱：當時係協調陳再興不要找伊麻煩，與陳再興講和
      ，伊要求陳再興要多少錢，但陳再興不講，陳再興表示要
      鑑界好再說等語屬實（見原審92年5月2日訊問筆錄第5頁
      反面），則丙○○前即有意以金錢補償陳再興，祈陳再興
      同意進行前開道路之拓寬工程，從而，其因在臺北縣三峽
      鎮公所協調時，未與陳再興達成進行前述道路拓寬工程之
      合意，遂於事後交付被告乙○○面額15萬元之支票乙紙，
      祈被告乙○○轉交予被告乙○○熟識之陳再興，並說服陳
      再興同意進行前開道路之拓寬工程，亦非無可能。
    (4)證人丙○○於法務部調查局臺北縣調查站（以下簡稱臺北
      縣調查站）、偵訊及原審調查中指訴稱：面額15萬元支票
      及15萬元現金係被告乙○○同意行文予林務局要求進行前
      述道路拓寬工程之賄款云云。然查其係臺北縣三峽鎮○○
      段金敏子小段105之19、123之2、123、124地號土地之所
      有權人，就該土地對外道路之拓寬工程進行是否順利有利
      害關係，其就該道路拓寬工程所遇障礙諉過他人之證言，
      難期無偏頗失實之虞，足見其證言之可信度顯非無疑，要
      難率爾憑信。況核諸證人丙○○於臺北縣調查站陳稱：伊
      於84年間，透過農林公司購買臺北縣三峽鎮○○段金敏子
      小段105之19、105之20等約7筆土地，面積約1萬坪左右，
      當時附近居民陳再興夥同林務局三峽工作站長張火生，前
      來向伊表示目前伊土地唯一聯外小路係其等開築需付150
      萬元，始可以使用，但遭伊拒絕，伊即自行向公所申請道
      路拓寬，並找到被告乙○○協助，但被告乙○○向伊表示
      申請該聯外道路需里長提出申請書，於是伊前往拜託當時
      插角里長余信發，但余里長表示希望伊與陳再興多協調，
      而不願發文，等到87年新任插角里長邱建和上任，經伊拜
      託，邱建和始同意提出申請書，但文到鎮公所後，一擱即
      達數月，迫使伊再向被告乙○○提出希望該課儘快施工，
      但伊在三峽地方上聽聞被告乙○○核准一件道路案行情價
      約10萬元，於是伊向被告乙○○提出為能儘快發包聯外道
      路工程，先送賄款15萬元，若工程完工再送15萬元後謝做
      為答謝之用，被告乙○○當場答允云云（見臺灣板橋地方
      法院檢察署89年度他字第3074號卷第5至6頁反面），於偵
      訊中陳稱：85年間伊找被告乙○○拓寬伊購買土地對外道
      路及東眼路支線改造工程，被告乙○○叫伊去找陳再興協
      商，伊找陳再興，陳再興要求伊支付150萬元，伊無能力
      支付，只好透過原來地主請被告乙○○幫忙，被告乙○○
      口頭說好，半年會拓寬，但一等2年沒有消息，伊打聽結
      果才知被告乙○○要收到賄款才會替人進行，87年10月14
      日，伊到三峽鎮公所拜託被告乙○○幫忙，並且表示願意
      湊30萬元表示心意，被告乙○○當場答應，伊才當場簽發
      15萬元支票予被告乙○○，另15萬元伊等被告乙○○送件
      施工再交付云云（見臺灣板橋地方法院檢察署90年度偵字
      第1551號卷第20頁反面）；於原審調查中陳稱：因陳再興
      表示產業道路是他開的，要貼他150萬元，伊覺得陳再興
      好像在敲詐伊，之後就不敢跟陳再興見面，直接找被告乙○○，因為伊聽說公所有義務舖設道路，一開始伊係拜託
      原地主農林公司去爭取道路改善，後來地主跟伊說有跟被
      告乙○○說，被告乙○○說好，結果沒下文，85年間，伊
      自己去找被告乙○○，被告乙○○說已經報上去了，有錢
      下來再整理道路，一等等到87年，後來伊去查才知被告乙○○沒有將案子報上去，還叫伊去和陳再興談，伊向被告
      乙○○表示：沒有150萬元給陳再興，陳再興如果拿錢也
      是跟你公家，伊沒有錢，買土地已經很困難等語，被告乙○○表示沒錢沒辦法辦，伊說30萬元籌籌看，被告乙○○
      即說好等語（見原審92年1月9日訊問筆錄第3頁），除核
      與其前開91年10月7日最後1次於偵訊中與被告乙○○互核
      相符之陳述不符外，前後互核，其於調查站、偵訊中原供
      述：伊拜託被告乙○○幫忙，並且表示願意湊30萬元等語
      ，嗣於原審調查中則供述：被告乙○○表示沒錢沒辦法辦
      ，伊始說30萬元籌籌看等語，是以，就係被告乙○○主動
      要求丙○○支付30萬元，其始同意函請林務局進行上述道
      路之拓寬工程，或係丙○○主動向被告乙○○表示願支付
      30萬元，請被告乙○○函請林務局進行上述道路之拓寬工
      程乙節，其供述亦有所歧異；
    (5)證人丙○○於原審調查中原供稱：伊不知有無講「30萬元
      是要跟陳再興和解的」這句話，該30萬元係拜託被告乙○○幫伊送件，因被告乙○○都不幫伊送件，被告乙○○並未表示拿錢才要幫伊送件，係伊要求被告乙○○幫
      伊送件，且伊的個性亦一定會同時叫被告乙○○說服陳
      再興同意等語（見原審92年2月11日訊問筆錄第4頁、第6
      頁），嗣則改稱：當初伊找被告乙○○係針對開路問題
      ，而非因伊與土地承租人陳再興有糾葛而要被告乙○○
      居中協調，因伊從85年起，即去找被告乙○○做道路改
      善工程，但被告乙○○說要陳再興同意，87年，伊又去
      找被告乙○○，因陳再興要求150萬元，伊沒辦法給，且
      聽說開道路需要一點意思給被告乙○○，故伊始又去找
      被告乙○○，此次前去找被告乙○○與陳再興無關等語
      （見原審92年5月2日訊問筆錄第3頁反面至第4頁），就
      交付30萬元予被告乙○○之目的，除要求被告乙○○發
      函林務局進行前述道路之拓寬工程外，究有無希求與陳
      再興達成和解，祈陳再興同意進行前述道路之拓寬工程，
      其供述亦有所不同，尚難逕予採信。
    (6)證人丙○○於臺北縣調查站詢問時原陳稱：因東眼路支線
      改善工程遲遲未能動工施作，伊即前往三峽鎮公所找被告
      乙○○表明是否須交付賄款始願意申辦，被告乙○○亦明
      確表示要錢等語（見上開89年度他字第3074號卷第12 頁
      ），於原審調查中則陳稱：之前被告乙○○向伊表示伊與
      陳再興說好，其即幫忙送件，但陳再興一直要150萬元始
      同意，又曾聽說被告乙○○係有錢才送件，伊表示沒有那
      麼多錢，30萬元是否可以，被告乙○○點頭等語（見原審
      92年2月11日訊問筆錄第四頁），就被告乙○○係明確以
      言詞表示需款項始願發函予林務局，或係僅點頭同意，其
      供述亦不一致。
    (7)準此，證人丙○○前開不利於被告乙○○之證詞，顯有所
      瑕疵而不足採信。
    (8)證人陳再興於偵查中證述：88年4月間，被告乙○○找伊及
      丙○○到三峽鎮公所協調土地糾紛，當天沒有結論，只有
      決定先把界樁釘出來在說，後來，被告乙○○好像有提過
      說「如果丙○○給你十幾萬要不要解決」，伊表示差距太
      大等語（見上開90年度偵字第1551號卷第15頁反面至第16
      頁）；於原審調查中證稱：丙○○申請拓寬道路要經過伊
      同意，因為伊有向林務局租地，有租約權，但丙○○並沒
      有問伊是否同意拓寬道路，只有1次在鎮公所，被告乙○○約伊及丙○○商談，結論是要把樁定出來，後伊與被告
      乙○○見面時，被告乙○○曾問伊說幾十萬伊要不要，伊
      說樁沒有定下來要如何談下去，被告乙○○雖未說錢係丙○○拿出，但係丙○○找被告乙○○商談，所以伊想錢應
      該是丙○○拿出來的，且丙○○亦有支付隔壁居民幾萬元
      及幾十萬元，作為拓寬道路補償地上物之代價等語（見原
      審92年3月20日訊問筆錄第11頁至第12頁），則被告乙○○確有向陳再興表明丙○○願給付十餘萬元，祈陳再興同
      意進行前述道路之拓寬工程乙節，然陳再興因認丙○○未
      依約定樁，故未允諾收受前述十餘萬元等情，亦堪以認定
      ，從而，被告乙○○辯稱：伊收受上述面額15萬元之支票
      後，曾向陳再興表明丙○○祈以十餘萬元和解等語，尚堪
      採信。至證人陳再興於臺北縣調查站詢問時雖證稱：被告
      乙○○曾找伊及丙○○等人至三峽鎮公所討論土地糾紛的
      問題，當時並沒有討論到金錢問題，只有談到要釘樁，將
      界線釐清而已，之後被告乙○○亦無向伊表示丙○○要以
      金錢來補償，以解決伊與丙○○之間的土地糾紛云云（見
      上開89年度他字第3074號卷第122頁及其反面），惟其於
      偵訊及原審調查中即陳稱：之前伊雖說被告乙○○沒有說
      金錢補償之事，但當時好像有耳聞，後來伊回去聽太太說
      被告乙○○有提及金錢補償的事等語（見上開90年度偵字
      第1551號卷第16頁、原審92年3月20日訊問筆錄第13頁）
      ，從而，證人陳再興於調查站詢問所為之前開證詞，顯係
      因突遭臺北縣調查站詢問，致一時反應不及，所為之錯誤
      陳述甚明，自不得執此遽為被告乙○○不利之認定。檢察
      官提起上訴仍以證人陳再興於臺北縣調查站調查時證稱：
      （問：前述你與丙○○間的土地糾紛，乙○○是否曾介入
      過？答：有，大約在88年4月間乙○○找我到三峽鎮公所
      ，表示要瞭解我與丙○○間土地糾紛的問題，而當時在三
      峽鎮公所建設課的辦公室裏，除了乙○○、我及我太太黃
      瑞蓮外，還有丙○○及一名與丙○○前往的男子，插角里
      的邱建和里長在場，我們就討論該如何解決土地糾紛，經
      商討後，我與丙○○達成初步共識，即丙○○必須先將她
      的土地籠圍釘樁定出來，大家再來談，但事後丙○○並無
      依照共識來釘樁定土地範圍。）（問：乙○○為何要介入
      你與丙○○的土地糾紛，找你和丙○○一起商討？答：我
      想可能是乙○○身為公所建設課課長，經辦道路拓寬的業
      務，而我之前也向乙○○檢舉丙○○有侵占到我承租林地
      ，所以乙○○才會找我及丙○○以瞭解問題的所在。）（
      問：前述乙○○找你及丙○○等人到三峽鎮公所討論土地
      糾紛問題，有無談論到金錢補償問題？答：沒有，當時並
      沒有談論到金錢的問題，只有談到要釘樁，界線釐清而已
      。）（問：之後乙○○曾向你表示丙○○要以補償你，以
      解決之間的土地糾紛？答：並沒有，反而是在該次會後大
      約一個月左右（約88年5月間），我到三峽鎮公所洽公，
      正好順便詢問乙○○公所要如何處理我與丙○○間的土地
      糾紛，乙○○即向我表示林務局已來函表示，該道路拓寬
      改善工程，必須取得土地承租人的同意書後，才可以繼續
      施工，且該工程已因此而停工，如果要繼續施工，必須要
      取得沿線租地造林人的同意，之後乙○○便沒有再談論介
      入此事。）（問：丙○○是否曾向你提及願意以金錢來解
      決你與丙○○間的土地糾紛問題？答：都沒有談到要以金
      錢解決土地糾紛。）（問：乙○○是否曾向你表示他有收
      受丙○○所交付的支票，要交給你，以解決你與丙○○間
      的土地糾紛？答：並沒有，乙○○未曾和我談到此事。）
      （問：有無補充說明？答：前述丙○○未依共識釘樁界定
      土地範圍，根本無法以金錢來解決問題，因為爭議的土地
      面積無法確定，要如何補償也沒有計算依據）（見台北縣
      調查站89年10月5日調查筆錄）。又其於偵查中證稱：伊
      與丙○○有購買三峽東眼段金敏子小段105之39地號土地
      ，86年底她有擅自拓寬道路侵占伊承租林地，88年3月及8
      月未經道路沿線住戶同意又拓寬道路伊才向林務局等單位
      檢舉，88年4月間，乙○○找伊及丙○○到三峽鎮公所協
      調土地糾紛，現場有伊、丙○○、邱建和（上訴書誤載為
      連同）里長、陳德生一起協調，該次協調後乙○○沒有再
      介入，他叫我們先把界樁訂出來，伊聽太太說乙○○有提
      金錢補償的事，好像有提過如果丙○○給你十幾萬元要不
      要解決，伊說差距太大等語（見90年5月16日偵查筆錄）
      ，認被告乙○○涉有被訴犯行，尚非可採。
    (9)檢察官上訴時以系爭15萬元支票之開票日期為87年10月14
      日，依支票付款人之應付款期限為一年之規定，乙○○表
      示該紙支票係丙○○於88年8月間所交付予伊，以說服陳
      再興之供述，顯然有違支票發票人簽發支票開票日期之常
      理。又依楊鎮銘證稱，該紙15萬元支票係其應被告乙○○
      之請求，存入其設於三峽鎮中山郵局之帳戶內，並提領交
      付予甲○○，而甲○○於收受該筆15萬元後，復於88年底
      89年初通知其取回該筆15萬元，要伊退還予丙○○，主張
      被告乙○○所辯稱該筆15萬元票款係88年8月間受丙○○
      委託以說服陳再興之詞，不足採信等詞。被告乙○○辯以
      ，告發人丙○○係於87年10月30日始透過插角里里長向三
      峽鎮公所提出申請，但丙○○所稱至被告辦公室洽談賄款
      之日期，無論係先稱之87年8、9月間或後稱之10月初，均
      早於87年10月30日提出申請之日，斯時三峽鎮公所既尚無
      其申請來文可據以處理，則所謂因被告乙○○擱置其申請
      公文達數月之久，遂至被告辦公室洽談賄款之指訴，顯有
      齟齬等語。經查告發人丙○○就支票交付時間，先於臺北
      縣調查站89年5月6日稱：87年8、9月間，我到他的辦公室
      ，後隔數日，將我自己土城農會支票，面額15萬元親自交
      給乙○○（見他字3074號卷第7頁）。後於89年7月4日稱
      ：87年10月初，我就到三峽鎮公所找乙○○，上述經過與
      乙○○洽談後數日後，我就從土城農會支票存款帳戶內開
      立一紙15萬元支票（見他字3074號卷第12頁）。前後供述
      已有歧異；再就簽發支票之時間，告發人丙○○先於89
      年5月6日臺北縣調查站稱：與他（指被告乙○○）談賄款
      價錢，後隔幾日我與他約好將支票親自交與乙○○（見偵
      字3074號卷第7頁）。後於90年6月7日偵查中稱：87年10
      月14日我到三峽鎮公所，並且表示願意湊30萬元表示心意
      ，他有答應，我才當場簽發15萬元支票給他（見偵字1551
      號卷第21頁）。嗣於92年5月2日原審審理時稱：談好了之
      後，回家開支票，再拿去給蔡課長（見原審卷第135頁反
      面），指訴前後不一，亦不足逕為被告乙○○不利之認定
      。
2、就15萬元現金部分：
    (1)訊據被告乙○○迭於臺北縣調查站詢問、檢察官偵訊及原
      審審理中皆堅詞否認有何收受丙○○交付之15萬元現金之
      情事，此觀之其歷次筆錄即可明。
    (2)證人丙○○雖於臺北縣調查站詢問時陳稱：伊交付被告乙○○面額15萬元之支票乙紙後，事後約隔1個月，被告乙○○仍然未處理伊拜託邱建和里長提出之道路工程案，於
      是伊被迫再前往被告乙○○之辦公室，向被告乙○○表示
      前些日子給他的15萬元支票，因臨時無法取得現金，故改
      送15萬元現金來換前開支票，被告乙○○說好，隔幾天後
      ，伊即以報紙包住15萬元，將15萬元現金當面送到三峽鎮
      公所建設課，該15萬元，係伊於87年11月之前數日上午，
      用提款卡在三峽農會總部之提款機領出十餘萬元，再加上
      身上數萬元現金，湊足15萬元後以報紙包成1疊後，送到
      三峽鎮公所建設課2樓，被告乙○○課長位置上，旁邊有
      建設課承辦人正在辦公，伊係直接將該15萬元親自交給被
      告乙○○，被告乙○○隨即收到旁邊的小抽屜內，伊向被
      告乙○○索取先前賄款支票面額15萬元之支票時，被告乙○○表示該日未帶來，要伊數日後來取，之後被告乙○○
      便一再拖延，不還伊支票等語（見上開89年度他字第3074
      號卷第7頁及其反面、第9頁）；於偵訊中指訴：伊交付支
      票後，幾天都沒消息，伊即打電話給被告乙○○，被告乙○○說：你給我支票，我如何送件等語，伊即表示抱歉，
      並欲拿現金向被告乙○○換回支票，87年10月31日當日伊
      即至郵局分4次，共領8萬元連同身上現金7萬元湊足15萬
      元後到鎮公所交給被告乙○○，伊並欲向被告乙○○換回
      支票，但被告乙○○表示沒有帶，之後伊去找被告乙○○
      2次，被告乙○○皆表示沒有帶支票來等語（見上開90年
      度偵字第1551號卷第21頁）；於原審調查中陳稱：被告乙○○收受面額15萬元之支票後，即叫伊補插角里里長同意
      書，伊表示辦好之後尾款15萬元給他，但一等又沒有消息
      ，伊想說是不是又沒有送件，被告乙○○說拿票怎麼送件
      ，伊就說拿現金來換，當天伊即準備現金15萬元要去換，
      將15萬元用報紙包著交給被告乙○○，被告乙○○接過即
      放在抽屜裡頭，並表示未帶支票，伊說過幾天再來拿支票
      ，後來去公所好幾次，詢問被告乙○○支票有無帶來，被
      告乙○○都說沒有帶，伊想被告乙○○是故意不還，心想
      算了等語（見原審92年1月9日訊問筆錄第4頁），詳予勾
      稽，就被告乙○○收受面額15萬元之支票後，因遲未進行
      右述道路之拓寬工程，丙○○始以先前簽發面額15萬元之
      支票屆期無法兌現，故改送15萬元現金換回該紙支票為由
      ，另行交付被告乙○○15萬元現金，抑或係經丙○○向被
      告乙○○詢問，被告乙○○答以：你拿票怎麼送件等語，
      丙○○始另行交付15萬元之現金，該15萬元現金係丙○○
      於87年10月某日，以提款卡在三峽農會總部之提款卡提領
      十餘萬元，加上其身上現有之數萬元現金，始湊足，抑或
      係丙○○至郵局提領8萬元，連同其身上現有之現金7萬元
      ，始湊足，抑或係該15萬元皆係丙○○身上現有之現金等
      情，證人丙○○前後供述已有所不一。
    (3)丙○○係在被告乙○○之辦公室，交付被告乙○○15萬元
      現金，斯時該辦公室亦有其他員工正辦公中，亦據證人丙○○供承在卷，已如前述，衡情，既該辦公室斯時亦有其
      他員工在場，則被告乙○○理應另行尋覓隱蔽地點以防遭
      他人發覺，豈有毫不避諱他人發覺，即大方收受之理，是
      以，證人丙○○此部分陳述亦與常情有違。
    (4)證人丙○○固提出其土城市農會貨饒分會之帳戶交易明細
      表為證（附於上開89年度他字第3074號卷第17頁），然執
      此僅足以證明丙○○於87年10月31日，曾自其在土城市農
      會申請使用之帳戶內，分4次各提領2萬元，共提領8萬元
      之事實，尚不足證明丙○○係將前開提領之8萬元連同其
      現有之現金一併交付予被告乙○○。檢察官上訴時仍執此
      主張丙○○上揭指稱於87年10月間確有支付15萬元賄款予
      被告乙○○之事實，尚乏確切證據。
    (5)綜上，除證人丙○○單一片面指訴外，尚乏其他事證擔保
      無訛，顯難遽予採信，尚乏確切證據證明告發人丙○○有
      交付被告乙○○現款15萬元之事實。
3、被告乙○○處理該面額15萬元支票之情形：
   被告乙○○係於88年8月某日，將前開面額15萬元之支票交予
   楊鎮銘，經楊鎮銘以其己身申請使用郵局局號：0791 02 之1
   （原判決誤載為099102之1），帳號：001565之0之帳號提示
   兌領後，依被告乙○○之指示交予被告甲○○等情，固據證
   人楊鎮銘陳明在卷，茲分論如下：
    (1)於臺北縣調查站詢問中陳稱：88年8月上旬，伊到三峽鎮
      公所洽公時遇到被告乙○○，被告乙○○便拿出前開面額
      15萬元之該紙支票給伊，表示要借用伊的戶頭來兌領該筆
      票款，因伊與被告乙○○共事十多年，便答應幫他兌領該
      筆15萬元票款，並將該支票存入伊三峽中山郵局帳戶內，
      被告乙○○當時只要求伊幫忙提領該筆15萬元票款，並未
      說明原因理由，該15萬元支票經伊存入伊三峽中山郵局的
      帳戶內，於88年8月17日入帳，入帳之後伊便告知被告乙○○該筆15萬元票款業已入帳，被告乙○○便告訴伊將該
      筆15萬元交給當時在三峽鎮公所財政課任職之被告甲○○
      ，於是伊隔了兩、三天之後即88年8月20日，從上述三峽
      中山郵局帳戶內提領13萬元現金，連同身上2萬元現金，
      共15萬元，放在紙袋內，到三峽鎮公所交給被告甲○○，
      故伊非係將15萬元直接交給被告乙○○，而是依被告乙○○指示拿給被告甲○○，伊拿給被告甲○○時，被告甲○○並沒有為任何表示，伊想應該是被告乙○○已經事先告
      知被告甲○○，故被告甲○○在收到該15萬元現金時，並
      沒有多問伊什麼，但之後，被告甲○○卻通知伊要伊將前
      述的15萬元退還給丙○○，於是伊又向被告甲○○拿回該
      筆15萬元，經伊多次聯絡丙○○後，丙○○表示要伊將該
      15萬元交給吳森林，由吳森林幫她拿回該15萬元，伊便在
      89年3月初，和朋友一塊到農林公司北區分公司找吳森林
      洽談土地買賣之事情時，順便將該15萬元現金拿給吳森林
      ，吳森林於是當場開立上開收據給伊等語（見上開89年度
      他字第3074號卷第27頁反面至第31頁）。
    (2)於偵訊中陳指：丙○○所簽發面額15萬元之支票係被告乙○○交給伊，並借用伊戶頭提領，在88年8月17日票款兌
      現後，8月20日伊從郵局提領13萬元，連同身上現金2萬元
      ，共15萬元票款兌領後伊交給被告乙○○，被告乙○○又
      叫伊交給林小姐，交給被告甲○○時，伊沒有告訴被告甲○○此款項係被告乙○○轉交，伊以為被告乙○○有告訴
      被告甲○○，伊沒有問，被告甲○○亦未問，後來被告甲○○在公所交15萬元給伊叫伊退還給丙○○，伊聯絡丙○○幾次她都沒有來領，最後丙○○叫伊交給吳森林等語（
      見上開90年度偵字第1551號卷第39頁反面至第41頁）；繼
      陳稱：丙○○的15萬元支票是在伊存到郵局前一、二天拿
      到的，被告乙○○只叫伊處理，伊就存到郵局，時間到後
      就將錢領出來交給被告乙○○，但被告乙○○叫伊將錢交
      給被告甲○○，錢領出來當天即交付被告甲○○本人，當
      時伊並沒有說被告乙○○要伊交給她，交付後約半個月左
      右，被告甲○○告訴伊說這錢要伊轉交丙○○等語（見上
      開90年度偵字第1551號卷第180頁反面至第181頁反面）。
    (3)於原審調查中則陳稱：被告乙○○有拿面額15萬元之支票
      給伊叫伊去處理，因伊先前朋友有把支票存到伊戶頭，借
      用伊戶頭領錢之慣例，所以被告乙○○叫伊去處理，伊就
      把支票存入自己戶頭，伊在存入自己帳戶時，曾向丙○○
      說這15萬元要兌現，因為跳票對發票人信用不好，剛好伊
      跟丙○○很熟，伊即詢丙○○有無問題，丙○○說可以存
      進去，伊拿到支票當天或隔天就軋進去，支票係87年開的
      票，但是88年兌現，發票日距離伊拿到票已經1年了，交
      換四、五天之後，伊就把錢領去交給被告乙○○，被告乙○○叫伊交給林小姐，因為在公所被告乙○○跟甲○○很
      熟，被告乙○○說拿給林小姐，伊認為是要拿給被告甲○○，伊就直接交給被告甲○○等語屬實（見原審92年3月4
      日訊問筆錄第6頁至第8頁）。
    (4)此外，並有丙○○所簽發票號TA0000000號支票之正反面
      及丙○○之土城市農會貨饒分會帳戶交易明細表各乙紙在
      卷可稽（附於上開89年度他字第3074號卷第15頁、第16頁
      ）。
    (5)是以，被告乙○○顯係要求楊鎮銘將15萬元之款項交予「
      林小姐」，因被告乙○○與被告甲○○相當熟悉，且被告
      甲○○又係姓林，被告乙○○之意顯在於要求楊鎮銘將15
      萬元之款項交予被告甲○○。被告乙○○辯稱：伊將面額
      15萬元之支票交由楊鎮銘，委請其退還予你小姐，然楊鎮
      銘誤以為伊所謂之你小姐係指林小姐，故將該紙支票提示
      後，將15萬元現金交予被告甲○○云云，此部分辯解尚非
      可採。
    (6)被告乙○○事後將前揭面額15萬元支票交由不知情之楊鎮
      銘提示，並由楊鎮銘將兌領所得之15萬元款項交予被告甲○○，而未將之返還予丙○○，惟該面額15萬元之支票係
      丙○○祈陳再興同意進行右述道路之拓寬工程，遂交付與
      陳再興熟識之被告乙○○，請其轉交予陳再興，並非被告
      乙○○所收受之賄款，業如前述。檢察官上訴意旨仍以告
      發人（上訴書誤載為告訴人）丙○○陳稱：85年伊找乙○○問伊購買土地對外道路即東眼路支線改造工程，他叫伊
      去找陳再興協商，伊找陳再興他要求伊付150萬元，伊沒
      有能力支付，只好透過原來地主請乙○○幫忙，乙○○口
      頭說好半年會拓寬，但一等二年沒有消息，伊打聽結果才
      知道他都要收到賄款才替人進行，87年10月14日伊到三峽
      鎮公所拜託他幫忙，並且表示願意湊30萬元表示心意，他
      有答應，我才當場簽發15萬元支票給他，另15萬元我等他
      送件施工再交給他，結果幾天都沒有消息，我打電話給他
      ，他說你給我是支票我如何送件，我就說抱歉我拿現金跟
      你換回支票，當天伊就到郵局領八萬元，連同身上現金7
      萬元湊集15萬元後，到鎮公所交給乙○○，我要他換回支
      票，他說他沒有帶來，我說過幾天我再來拿，他沒有告訴
      我還時還支票，之後，伊去找他二次，他都說沒有帶票來
      。後來他教我請里長出公函申請拓寬產業道路，他才替我
      送件給林務局，他教我之前，我聽朋友說以私下請託方式
      申請沒有書面申請資料，後來他又教我擬具水土保持計劃
      ，支票是發票日後將近一年時效前，即88年8月間，楊鎮
      銘打電話給伊，叫伊存錢兌付支票，他說乙○○叫他提領
      ，我原來不願兌付支票，但朋友勸伊，乙○○是課長，伊
      不讓他領支票，以後伊要申請設立農舍等事項，都要經過
      他，將不會被核准，伊才讓他兌領支票，伊後來向三峽鎮
      公所政風室檢舉他收賄又不替伊拓寬道路，他才叫楊鎮銘
      將15萬元還給伊等語，（見90年6月7日偵查筆錄）及被告
      乙○○確有收受支票復交由楊鎮銘提兌並轉交甲○○等情
      。證人楊鎮銘證稱：15萬元支票是乙○○交給伊，他要借
      伊戶頭提領，88年8月17日票款兌現，8月20日伊從郵局提
      領13萬元連同身上現金2萬元共15萬元，票款兌領後，伊
      交給乙○○，他叫伊交給甲○○。88年底89年初甲○○在
      公所交15萬元給伊叫伊退給丙○○，伊聯絡丙○○幾次他
      都沒有來領，最後丙○○叫伊交給吳森林等語（見91年1
      月24日偵查筆錄）。認被告乙○○係收受賄賂。惟查該15
      萬元支票並非賂款，已詳如前述。事後被告甲○○在公所
      交15萬元給楊鎮銘叫楊鎮銘退還給丙○○，楊鎮銘聯絡丙○○，丙○○叫楊鎮銘交給吳森林，已將之返還予丙○○
      。尚難認被告乙○○有對於職務上之行為，向丙○○收受
      賄賂之犯行。
4、證人吳森林於臺北縣調查站詢問時固證稱：楊鎮銘將15萬元
   交予伊時並未言明何事，但丙○○告知該15萬元係其被迫行
   賄被告乙○○之賄款支票，當時被告乙○○要楊鎮銘通知丙○○將支票款存入銀行以便提領，但後來丙○○不滿被告乙○○收賄後，未協助其興建聯外道路而出面舉發，迫得被告
   乙○○透過楊鎮銘轉交予伊退回該賄款15萬元，伊始知該15
   萬元係被告乙○○收受之賄款等語（見上開89年度他字第307
   4號卷第19頁反面），惟其係經丙○○告知，始知悉上開情事
   ，其前述陳述，無非為得自丙○○之傳聞證據，自無證據能
   力。況其嗣於偵訊中改稱：丙○○並無告知伊請被告乙○○
   幫忙並致送賄款之情事等語（見上開90年度偵字第1551 號卷
   第28頁）。其前後供述已矛盾不一，自無從採信。檢察官上
   訴意旨仍以證人吳森林於台北縣調查站調查時證稱：楊鎮銘
   當時未言明15萬元之性質，但丙○○有告訴伊，這15萬元係
   其被迫行賄建設課課長乙○○之賄款支票，當時乙○○要楊
   鎮銘通知丙○○將支票存入銀行，以便領錢，但後來丙○○
   不滿乙○○收賄後來未協助其興建聯外道路而出面舉發，使
   得乙○○才透過楊鎮銘轉交伊退回這賄款十五萬元，伊才知
   道這15萬元係乙○○收賄之賄款等語（見台北縣調查站89年5
   月30日調查筆錄）。證人吳森林於偵查時證稱：89年3月3日
   在三峽鎮竹崙里竹崙140號伊辦公室楊鎮銘有將15萬元現金給
   伊。叫伊轉交給丙○○，事先伊未經丙○○授權也沒有告訴
   她，她也沒有聯絡伊，丙○○向伊買土地之後，一直無法進
   行聯外道路改善工程，相鄰土地承租人陳再興據丙○○說要
   求150萬元過路費，伊也有出面協調請陳再興同意改善聯外道
   路不要藉故刁難陳再興要求鑑界好再談等語（見90年6月15
   日偵查筆錄），亦非可採。
5、檢察官提起上訴時另以三峽鎮○○路支線產業道路拓寬及改
   善工程係台北縣三峽鎮公所所轄屬被告乙○○職務上所掌管
   之事務一節，亦有行政院農業委員會林務局新竹林區管理處
   91 年9月5日91竹政字第09121072 79號函所附三峽鎮公所之
   申請函件影本在卷可憑，認丙○○請託被告乙○○幫忙之詞
   即屬可信等詞，認被告乙○○涉犯貪污治罪條例第5條第1項
   第3款之對於職務上之行為，收受賄賂之罪嫌。惟丙○○請託
   被告乙○○幫忙，尚非必然行賄，被告乙○○辯稱丙○○申
   請辦理臺北縣三峽鎮○○路○○道路拓寬工程，惟無法取得
   土地使用人陳再興之同意，丙○○為解決該問題，曾表明希
   以30萬元與陳再興達成和解，祈陳再興同意進行前述道路之
   拓寬工程，其幫丙○○與陳再興協調等語，尚難以此遽認被
   告乙○○對於職務上之行為，收受賄賂。
6、按測謊鑑定，係依一般人在說謊時，會產生遲疑、緊張、恐
   懼、不安等心理波動現像，乃利用測謊儀器將受測者之上開
   情緒波動情形加以紀錄，用以判別受測者所供述之真實性，
   倘受測者愈想壓抑其謊言所產生之情緒，在測謊儀器上會愈
   產生明顯之情緒波動，反之，則無此不實之波動反應。從而
   測謊鑑定結果，如就否認犯罪有不實之情緒波動反應，固得
   供審判上之參酌，惟尚不得採為有罪判決之唯一憑據。本件
   臺灣板橋地方法院檢察署檢察官於89年10月21日委請法務部
   調查局，對被告乙○○進行測謊鑑定，經該局以控制問題法
   、混合問題法測試結果，被告乙○○稱：（一）呂坤廷未曾
   向其借款；（二）丙○○未曾交付其系爭之賄款；（三）其
   未曾轉交被告甲○○系爭之賄款。上述問題經測試呈情緒波
   動之反應，研判有說謊等情，雖有該局出具之89年10月24日
   （89）陸（3）字第89079044號鑑定通知書乙紙載明足憑（附
   於上開89年度他字第3074號卷第143頁），惟一般人會呈現所
   謂「情緒波動反應」並不以說謊為限，憤怒、緊張、害怕等
   ，亦可能呈現「情緒波動反應」，是該測謊結果，雖可供審
   判上之參酌，惟尚難以未通過測謊鑑定，即為被告乙○○有
   罪之認定。檢察官提起上訴仍執上開測謊鑑定通知書，認被
   告乙○○涉有被訴犯行，尚非可採。
（二）、被告甲○○部分：
1、由前述15萬元支票兌得之15萬元現金係經由楊鎮銘交付被告
   甲○○，已如前述，然觀諸楊鎮銘前開於調查站、偵訊供述
   ：伊依被告乙○○指示將15萬元拿給被告甲○○時，被告甲○○並沒有為任何表示，伊亦未告知該款項係被告乙○○要
   求轉交等語，足知楊鎮銘將該15萬元之現金交予被告甲○○
   時，並未告知該15萬元係被告乙○○要求轉交，被告甲○○
   亦未加以詢問，可以認定。至證人楊鎮銘嗣於原審調查中雖
   陳稱：伊將錢拿給被告甲○○時，表示係被告乙○○要求伊
   拿給被告甲○○的，被告甲○○即點頭云云（見原審92年3月
   4日訊問筆錄第8頁、第14頁），核與其於前開調查站、偵訊
   供述不符，且為被告甲○○所否認，尚難以之即為被告甲○○不利之認定。
2、呂坤廷確曾向被告甲○○借款35萬元，其中20萬元係委由呂
   坤廷之女呂佳陽交予被告甲○○，餘15萬元迄89年1月底始以
   其子呂景結簽發之支票償還等情，分據：
    (1)證人呂坤廷於原審調查中具結證述：88年3月中旬某日，
      伊曾以支票向被告甲○○調借35萬元，後來該支票因存款
      不足而跳票，5月底伊有一筆錢，且被告甲○○一直催討
      ，伊即叫女兒呂佳陽將現金20萬元送到三峽鎮公所財政課
      給被告甲○○，尚欠15萬元，伊表示慢一點再還，但被告
      甲○○遇到伊即跟伊催討，後伊在89年1月間，開立15萬
      元支票償還被告甲○○，1月底該紙支票兌現等語（見原
      審92年3月20日訊問筆錄第6頁、第8頁），及證人呂佳陽
      於原審調查中具結證述：伊父親呂坤廷曾向伊提過向被告
      甲○○借款35萬元之情事，88年5月底，父親呂坤廷交付
      20 萬元請伊拿至三峽鎮公所財政課交予被告甲○○等語
      屬實（見原審92年3月20日訊問筆錄第9頁）。
    (2)至證人呂坤廷於臺北縣調查站詢問時雖陳稱：88年3、4月
      間，伊本人財務緊縮、銀行存款不足，怕跳票，故四處籌
      錢，遂向公所建設課長被告乙○○借款35萬元週轉，被告
      乙○○同意並以現金取交予伊，事後並曾向伊催討，遲至
      88年5月27日，伊方先以現金20萬元償還予被告乙○○親
      收，尚欠15萬元，被告乙○○仍接續向伊催討該15萬元，
      且被告甲○○也向伊催討該15萬元，被告甲○○雖未婚，
      惟與有婦之夫被告乙○○間感情很好，故被告甲○○為被
      告乙○○向伊討錢，伊並不會感到奇怪，過程中被告乙○○、甲○○一直向伊討錢，由於伊是代表，幾乎天天都會
      去代表會，而代表會與公所是同一棟大樓，被告乙○○、
      甲○○看到伊就會向伊討錢云云（見上開89年度他字第
      3074號卷第46頁反面至第47頁），於91年1月24日偵訊中
      陳稱：伊係向被告乙○○借款35萬元，款項亦係被告乙○○直接交付，20萬元亦係清償予被告乙○○云云（見上開
      89年度他字第3074號卷第41頁），惟證人呂坤廷嗣於91年
      9月17日偵訊中即改稱：88年3月間，伊向被告乙○○借款
      35萬元，但被告乙○○要伊向被告甲○○借，後來向被告
      甲○○借到35萬元，並由被告甲○○交付，後在88年5月
      底，先償還20萬元予被告甲○○，尾款15萬元則係於89年
      1月底，開立兒子之支票予被告甲○○等語（見上開90年
      度偵字第1551號卷第181頁），於原審調查中亦陳稱：當
      時調查局問伊，伊一頭霧水，伊本來是要跟交情比較好的
      被告乙○○借錢，但被告乙○○說沒有錢，介紹伊去找3
      位公所小姐借錢，其中1位係被告甲○○，伊即到財政課
      去找被告甲○○，詢問其有無35萬元借伊，被告甲○○同
      意，伊本來係向被告乙○○借錢，但後來錢是跟被告甲○○借的，因時間太久，伊一時沒有想到，想說與被告乙○○交情比較好，而且當時是要跟被告乙○○借的，所以才
      在調查局說錢是跟被告乙○○借的等語（見原審92年3月
      20日訊問筆錄第7頁），堅稱35萬元係向被告甲○○借得
      ，此部分核與被告乙○○於臺北縣調查站詢問中陳稱：88
      年3、4月份，呂坤廷確實有向伊借款，但伊沒錢可借，遂
      建議呂坤廷可向被告甲○○等人借款，伊確實未借呂坤廷
      款項等語相符（見上開89年度他字第3074號卷第116頁及
      其反面），又該35萬元確係被告甲○○於88年3月29日，
      自其在三峽中山郵局帳號00000 000000000號帳戶內提領
      34萬元，連同其現有之現金1萬元，共35萬元直接交付予
      呂坤廷，另呂坤廷所簽發用以償還借款發票人呂坤廷、票
      據號碼00 00000號、到期日88年5月16日、票面金額35萬
      元之支票亦係被告甲○○以其臺北縣三峽鎮農會00000000
      000000號帳戶提示，並遭退票等情，有被告甲○○之三峽
      中山郵局郵政存簿儲金簿內頁、臺北縣三峽鎮農會存摺類
      存款內頁及代收票據明細表在卷可稽（附於原審第234至
      239頁），又呂坤廷係委託其女呂佳陽將20萬元返還予被
      告甲○○，並據證人呂佳陽證述明確，已如前述。另尾款
      15萬元係呂坤廷以其子呂景結簽發面額15萬元之支票償還
      ，該紙支票亦由被告甲○○以其上開臺北縣三峽鎮農會之
      帳戶提示，並於89年1月26日兌現後存入該帳戶，亦有上
      開存摺內頁及代收票據明細表附卷可憑（附於原審卷第
      237、238頁），又呂坤廷之子呂景結所簽發之該紙支票票
      根支出欄處亦記載被告甲○○之姓名，此有該支票票根可
      憑（附於上開89年度他字第3074號卷第48頁），則呂坤廷
      係向被告甲○○借款，而非向被告乙○○借款，否則被告
      甲○○當無直接將35萬元之款項直接交予呂坤廷，且呂坤
      廷亦無將其用以償還借款面額35萬元之支票交予被告甲○○，嗣後復將20萬元之現金及面額15萬元之支票，共35萬
      元直接交予被告甲○○之理，是以，證人呂坤廷於臺北縣
      調查站及91年1月24日偵訊時之前開供述，顯係因記憶錯
      誤所為與事實不符之陳述，該部分所述為不可採。
    (3)證人呂坤廷於臺北縣調查站詢問時雖證稱：積欠前述35
      萬元之債務過程中，被告乙○○或被告甲○○或其他人，
      並無人向伊詢問是否有人為伊償還剩餘之15萬元予被告乙○○或被告甲○○之相關情事云云（見上開89年度他字第
      3074號卷第46頁反面），惟其於偵訊中即改稱：88年8月
      底，被告甲○○曾詢問伊有無透過楊鎮銘交付15萬元，伊
      答以沒有等語（見上開90年度偵字第1551號卷第182頁）
      ，於原審調查中亦陳稱：因時間太久，故伊忘記被告甲○○曾向伊詢問上開情事，後來回去慢慢想，才想起來等語
      （見原審92年3月20日訊問筆錄第7頁至第8頁），而陳稱
      其於臺北縣調查站詢問時之前開並無人向伊詢問是否有人
      為伊償還剩餘之15萬元予被告乙○○或被告甲○○之相關
      情事之供述係因時間經過久遠而為之錯誤陳述，且就其於
      臺北縣調查站詢問時所為之供述，亦查無證據證明具有較
      可信之特別情況，既於臺北縣調查站詢問時所為之證詞與
      審判中不符，且查無證據證明具有較可信之特別情況，從
      而，其於臺北縣調查站詢問時所為之證詞，不得以之為被
      告甲○○不利之認定。
3、被告甲○○於88年8月24日，收受楊鎮銘交付之15萬元款項後
   ，十餘天至二星期之間，即將該15萬元之款項退還予楊鎮銘
   ，表示該款項非其所有，要求楊鎮銘將款項返還予丙○○，
   並據證人楊鎮銘於原審調查中陳明屬實（見原審92年3月4日
   訊問筆錄第9頁），而被告甲○○於88年8月底、9月初，曾在
   臺北縣三峽鎮公所財政課巧遇呂坤廷，向呂坤廷表示已收受
   呂坤廷委託楊鎮銘償還之15萬元，經呂坤廷否認，始知該15
   萬元非呂坤廷清償之款項，亦據證人呂坤廷於原審調查中陳
   明在卷（見原審92年3月20日訊問筆錄第6頁），被告甲○○
   於88年9月1日，即以1,100元之標息，向會首劉寶珠標取會款
   三十餘萬元，其中36萬元係於9月2日支付，餘款於數日後亦
   全數支付完畢乙節，亦據證人劉寶珠於原審調查中陳明無訛
   （見原審92年3月20日訊問筆錄第4頁），並有互助會會單乙
   紙在卷足參（附於原審卷第240頁），準此，因楊鎮銘交付被
   告甲○○15萬元款項時未表示任何事項，被告甲○○亦未加
   以詢問，恰巧呂坤廷向被告甲○○借款35萬元又積欠尾款15
   萬元未清償，被告甲○○誤認楊鎮銘交付之15 萬元係呂坤廷
   委其交付，因而收受，事後經詢問呂坤廷發覺錯誤，且經被
   告乙○○告知，知悉該15萬元係丙○○為與陳再興和解，祈
   陳再興同意進行道路拓寬工程而支付，遂立即標取會金，將
   15萬元返償予楊鎮銘，請其轉交予丙○○，亦與常情不悖，
   況被告甲○○不諱收受楊鎮銘交付之15萬元現金，倘其曾加
   收受，事後為脫卸罪責，以全然否認為常，實毋庸就收受15
   萬元現金後退還等經過情形，詳為辯明，是以，被告甲○○
   前開辯解，與事實相符，為可採信。檢察官提起上訴時以證
   人呂坤廷證稱：88年3月間，伊跟乙○○借35萬元，乙○○叫
   伊去向甲○○借，錢是乙○○交給伊，20 萬元是還給乙○○
   ，剩餘15萬元，89年1月伊以兒子支票交給甲○○，88年8月
   至89年1月間，甲○○或乙○○有向伊催很多次，看到伊就催
   討，可能是乙○○向甲○○借錢來借伊，所以甲○○才會向
   伊要錢，甲○○雖未婚，惟與乙○○間感情很好，這在公所
   已是公開的秘密，所以甲○○來為乙○○向伊討錢，伊並不
   會感到奇怪，35萬元是甲○○領錢後交給乙○○再由乙○○
   借給伊，甲○○所辯誤把他人15萬元以為是還伊的錢，不太
   可能，因為倘若如此甲○○一定會打電話問伊或是到代表會
   問伊，不可能未曾問伊相關的事等語。（見台北縣調查站89
   年9月26日調查筆錄及91年1月24日偵查筆錄），參以證人楊
   鎮銘證稱：15萬元支票是乙○○交給伊，他要借伊戶頭提領
   ，88年8月17日票款兌現，8月20日伊從郵局提領13萬元連同
   身上現金2萬元共15萬元，票款兌領後，伊交給乙○○，他叫
   伊交給甲○○。88年底89年初甲○○在公所交15萬元給伊叫
   伊退給丙○○，伊聯絡丙○○幾次他都沒有來領，最後丙○○叫伊交給吳森林等語（見91年1 月24日偵查筆錄）。認該
   筆15萬元係證人楊鎮銘於88年8月20日交付給被告甲○○，被
   告甲○○於88年8月24日存入郵局，88年底89年初被告甲○○
   始在公所交還15萬元予楊鎮銘，被告甲○○上開所辯該筆錢
   是誤以為呂坤廷清償其欠款之詞，顯為事後勾串卸責之詞，
   不足採信。又被告甲○○本係三峽鎮公所財政課課員，其既
   與被告乙○○關係密切且又自楊鎮銘處轉收自被告乙○○取
   得之不明款項，事後又編詞以掩飾其來源，主張其有明知該
   15萬元係被告乙○○貪污之不法所得而故為隱匿收受之犯行
   。惟依前述被告乙○○所收之15萬元支票既非賄款，被告甲○○自無觸犯明知以該支票兌得之15萬元係貪污之不法所得
   而故為隱匿收受之罪名。
4、丙○○係於88年12月某日，向臺北縣三峽鎮公所提出檢舉，
   表示被告乙○○收受其交付之面額15萬之支票，此業據證人
   丙○○供承在卷（見上開89年度他字第3074號卷第9頁），是
   以，被告甲○○退還15萬元之款項予楊鎮銘時（即88年9月某
   日），丙○○顯尚未提出檢舉，亦屬無疑，衡情，倘被告甲○○知悉該筆款項係丙○○交付予被告乙○○之賄款並故為
   收受之，則其在丙○○未檢舉前，焉會事先無故即將該筆款
   項退還予楊鎮銘，要求楊鎮銘將該筆款項轉交予丙○○？至
   楊鎮銘於89年3月3日，依丙○○之指示，將該15萬元交予吳
   森林，吳森林則於當日將之交還丙○○（原判決誤載為吳森
   林嗣於89年5月6日，將該15萬元交予丙○○），據證人楊鎮
   銘、吳森林證述甚明，並有代收人吳森林簽署之收據影本乙
   紙在卷可稽（附於上開89年度他字第3074號卷第10頁），惟
   楊鎮銘係於88年9月某日，即自被告甲○○處收受被告甲○○
   退還之15萬元，已如前述，而經楊鎮銘多次與丙○○聯絡，
   丙○○始指示楊鎮銘將該筆款項交付予吳森林，楊鎮銘於89
   年3 月3日，與友人一同至農林公司北區分公司找吳森林洽談
   土地買賣事宜時，始順便將該15萬元交付予吳森林乙節，業
   據證人楊鎮銘陳明在卷（見上開89年度他字第3074號卷第29
   頁反面至第30頁），準此，顯係楊鎮銘與丙○○多次聯絡，
   且該15萬元係交予吳森林再轉交予丙○○，是以，尚難以此
   即認被告甲○○係知悉丙○○檢舉後始退還該15萬元。
5、楊鎮銘係依被告乙○○之指示將前述面額15萬元之支票提領
   後，將該15萬元現金交付予被告甲○○，固如前述，惟因無
   積極明確之證據，足以證明該15萬元，係丙○○交付被告乙○○之賂款，是以，該15萬元顯非屬貪污治罪條例第4條至第
   6條之罪所得之財物。況被告乙○○稱沒有告知被告甲○○該
   15萬元係丙○○為拓寬道路而交付等語（見原審92年3月4日
   訊問筆錄第5頁），且證人丙○○亦陳明不認識被告甲○○等
   語（見原審92年1月9日訊問筆錄第9頁），是以，顯無證據足
   資證明被告甲○○有如公訴意旨所指之明知該15萬元係丙○○交付被告乙○○面額15萬元之支票之賂款所兌領之款項，
   準此，被告甲○○收受該15萬元之款項，其行為不該當於貪
   污治罪條例第15條之明知因犯貪污治罪條例第4條至第6條之
   罪所得之財物，故為隱匿寄藏之罪之要件。
六、綜上所述，公訴人所舉各項事證非無瑕疵可指，而有合理性
    之懷疑存在，致使無從為有罪之確信時，揆諸首開法條規定
    及說明，不能證明被告乙○○、甲○○犯罪。
七、原審以不能證明被告乙○○、甲○○犯罪為由，諭知被告二
    人無罪之判決，經核於法並無違誤。檢察官上訴仍指被告等
    有被訴之犯行，提起上訴，指摘原判決不當，為無理由，應
    予駁回其上訴。
據上論斷，應依刑事訴訟法第368條，判決如主文。
本案經檢察官鍾鳳玲到庭執行職務。
中　　華　　民　　國　　94　　年　　5 　　月　　13　　日
　　　　　　　　　刑事第十八庭  審判長法　官  陳  春  秋
　　　　　　　　　　　　　　　　　    法　官  楊  貴  雄
　　　　　　　 　 　　　　　　　　　　法　官  李  英  勇
以上正本證明與原本無異。
檢察官如不服本判決，應於收受送達後十日內向本院提出上訴書
狀，其未敘述上訴之理由者並得於提起上訴後十日內向本院補提
理由書（均須按他造當事人之人數附繕本）。
                                      書記官  李  信  穎
中　　華　　民　　國　　94　　年　　5 　　月　　16　　日
